臺灣嘉義地方法院民事判決
110年度嘉簡字第793號
原      告  鍾雯光  
被      告  游金    
            許明和  
            許金松  


            劉有順  


            林桂香  
            陳樊鳳娥
            吳正義  
            徐月華  
            黃宛微  
            許紘焱（即許世傑）

            許庭瑋  
            許庭恩  
            周泰誠  

            劉美蓉  
            蔡琇蓉  
上列當事人間請求分割共有物事件，本院於民國111年1月24日言
詞辯論終結，判決如下：
    主  文
兩造共有坐落嘉義縣○○鎮○○段000地號土地面積2,000平方公尺之
土地應予變賣分割，所得價金由兩造按附表「應有部分比例」欄
所示比例分配之。
訴訟費用由兩造按附表「訴訟費用負擔比例」欄所示比例負擔。
    事實及理由
壹、程序事項
    被告許明和、許金松、劉有順、林桂香、陳樊鳳娥、徐月華
    、黃宛微、許紘焱（即許世傑）、許庭瑋、許庭恩、周泰誠
    、劉美蓉、蔡琇蓉經合法通知，均未於最後言詞辯論期日到
    場，核無民事訴訟法第386條各款所列情形，爰依原告聲請
    ，由其一造辯論而為判決。
貳、實體事項
一、原告主張：
　㈠兩造共有坐落嘉義縣○○鎮○○段000地號土地（下稱系爭土地）
    ，依區域計畫劃定為特定農業區之農牧用地，持分如附表所
    示，因原告及被告持有面積均未達農業發展條例第16條第1
    項「分割後每人所有面積未達0.25公頃者」之規定，依法不
    得分割。同時，依民法第824條之規定，分割仍以原物分割
    為原則，必於原物分配有困難者，始予變賣，以價金分配於
    各共有人。由於系爭土地各共有人應有部分範圍未達前開農
    業發展條例最小分割面積之規定，各共有人間既無法協議分
    割，又無約定不能分割，為解決兩造共有關係，並增加系爭
    土地之經濟效用與價值，爰依民法第824條第2項第2款規定
    請求以變賣共有物之方式分割系爭土地，以保障各共有人之
    最大權益等語。
　㈡並聲明：如主文第1項所示。
二、被告方面：
　㈠游金到庭表示：同意變價分割等語。
　㈡劉有順到庭表示：同意變價分割等語。
　㈢吳正義到庭表示：同意變價分割等語。
　㈣林桂香於現場勘驗時表示：同意變價分割等語。
　㈤許金松到庭表示：如何分割都可以等語。
　㈥周泰誠、劉美蓉、蔡琇蓉雖未到庭陳述，惟提出民事陳報狀
    表示同意變價分割等語。
　㈦陳樊鳳娥到庭表示：希望能分配土地等語。
　㈧許明和、徐月華、黃宛微、許紘焱（即許世傑）、許庭瑋、
    許庭恩未於言詞辯論期日到場，亦未提出準備書狀作何聲明
    或陳述。
三、本院之判斷：　　　　
  ㈠按共有人，除法令另有規定外，得隨時請求分割共有物。但
    因物之使用目的不能分割或契約訂有不分割之期限者，不在
    此限；共有物之分割，依共有人協議之方法行之。分割之方
    法不能協議決定，或於協議決定後因消滅時效完成經共有人
    拒絕履行者，法院得因任何共有人之請求，命為下列之分配
    ：一、以原物分配於各共有人。但各共有人均受原物之分配
    顯有困難者，得將原物分配於部分共有人。二、原物分配顯
    有困難時，得變賣共有物，以價金分配於各共有人；或以原
    物之一部分分配於各共有人，他部分變賣，以價金分配於各
    共有人。民法第823條第1項、第824條第1項、第2項分別有
    明文規定。
　㈡本件原告起訴主張兩造就系爭土地未訂有不分割之協議，亦
    無因物之使用目的上不能分割之情形，業據原告提出系爭土
    地之土地登記第三類謄本及地籍圖謄本為證（本院卷第11至
    23頁），且系爭土地共有人未能全數到院，調解未果，無法
    就分割方法達成協議，依前揭說明，原告訴請裁判分割系爭
    土地，核無不合。
　㈢經本院通知兩造（惟僅有被告吳正義、林桂香到場）及嘉義
    縣大林地政事務所測量人員至現場履勘：系爭土地南面275
    地號為道路，北面243地號為溝渠，現況為系爭土地上搭建
    溫室，裡面種植蘭花，且鐵門上鎖，另據被告林桂香到場表
    示上開溫室係由其搭建並承租給訴外人曾明進等情，有本院
    110年11月5日勘驗筆錄及原告提出的現場照片在卷可稽（本
    院卷第71至75、25至27頁）。
　㈣本院審酌系爭土地之使用分區為特定農業區，使用地類別為
    農牧用地等情，若依被告陳樊鳳娥所陳以分配土地之方式為
    原物分割，共有人所分得的土地面積過小，勢必無法活用分
    配到之土地，不但有損土地完整性，亦將減損系爭土地的整
    體經濟價值。反觀原告請求將系爭土地予以變賣分割，可使
    土地共有狀態結束，如系爭土地之其他共有人認有繼續保有
    所有權之必要時，依土地法第34條之1規定亦有優先承購權
    ，共有人仍能繼續其投資規劃，利於土地將來可整筆使用、
    收益，又土地變賣後之價金，由兩造依原有應有部分比例分
    配，對於兩造亦無不公平之處。再參以被告游金、劉有順、
    吳正義、林桂香、周泰誠、劉美蓉、蔡琇蓉等多數人均表示
    同意變價分割，被告許金松則表示如何分割都可以，其餘被
    告許明和、徐月華、黃宛微、許紘焱（即許世傑）、許庭瑋
    、許庭恩則均未於言詞辯論期日到場，亦未提出書狀作何聲
    明或陳述等情。因此，本院綜合考量系爭土地之面積、現況
    、共有物性質、共有人的意願、共有人應有部分比例、全體
    共有人的利益及公平原則等一切事項，認為本件不宜原物分
    割，應以變賣分割的方式，將變價所得按如附表所示應有部
    分比例分配價金較符合兩造的最佳利益，以及兼顧共有人間
    彼此的公平，爰判決如主文第1項所示。
四、末以分割共有物之訴，本質上並無訟爭性，兩造本可互換地
    位。本件原告起訴雖於法有據，但被告之應訴實因訴訟性質
    所不得不然，本院認為訴訟費用由敗訴之被告全部負擔，顯
    失公平，而應由兩造依原應有部分之比例分擔，較為公允，
    爰諭知如主文第2項所示。
五、訴訟費用負擔之依據：民事訴訟法第80條之1、第85條第1項
    但書、第2項。 　　　　　　
中　　華　　民　　國　　111 　年　　2 　　月　　14　　日
                  臺灣嘉義地方法院嘉義簡易庭
                                  法　官　周欣怡
以上正本係照原本作成。
如對本判決上訴，須於判決送達後20日內向本庭（嘉義市文化路
308之1號）提出上訴狀（均須按他造當事人之人數附繕本）。如
委任律師提起上訴者，應一併繳納上訴審裁判費。
中　　華　　民　　國　　111 　年　　2 　　月　　14　　日
                                  書記官  葉芳如
附表：
編號 共有人 應有部分比例  訴訟費用負擔比例 1 游金 20分之1  20分之1 2 許明和 20分之1  20分之1 3 許金松 20分之2  20分之2 4 劉有順 10分之1  10分之1 5 林桂香 10分之1  10分之1 6 陳樊鳳娥 20分之3  20分之3 7 吳正義 10分之1  10分之1 8 徐月華 20分之2  20分之2 9 黃宛微   公同共有20分之1    連帶負擔20分之1  10 許紘焱（即許世傑）    11 許庭瑋    12 許庭恩    13 周泰誠 25分之2  25分之2 14 劉美蓉 25分之1  25分之1 15 蔡琇蓉 25分之1  25分之1 16 鍾雯光 25分之1  25分之1